【裁判字號】    97,訴,119
【裁判日期】    970514
【裁判案由】    偽證等
【裁判全文】
臺灣雲林地方法院刑事判決               97年度訴字第119號
公  訴  人  臺灣雲林地方法院檢察署檢察官
被      告  甲○○
                    （另案在臺灣雲林第二監獄執行中）
上列被告因偽證等案件，經檢察官提起公訴（97年度偵字第498
號），本院判決如下：
    主  文
甲○○犯誣告罪，累犯，處有期徒刑壹年貳月，減為有期徒刑柒
月。
被訴偽證部分無罪。
    事  實
一、甲○○前因重利案件，經法院判處有期徒刑3 月確定，於民
    國94年10月11日易科罰金執行完畢。仍不知悔改，於95年5
    月12日下午4 時35分許，在其所駕駛停放於雲林縣虎尾鎮延
    平里下南55之1 號前之車牌號碼6V-5023 號自小客車內，經
    警查獲可發射子彈具有殺傷力之仿BERETTA 廠92FS型半自動
    手槍製造之金屬槍枝，更換土造金屬槍管改造而成之改造手
    槍1 支（含彈匣1 個、槍枝管制編號：0000000000；甲○○
    所涉槍砲彈藥刀械管制條例案件，業經另案判決確定），甲○○認此係丁○○之設計陷害，明知其並未於95年4 月11、
    12日間，在臺中市○○○路118 號3 樓之7 ，向丁○○收受
    上開槍枝，竟意圖使丁○○受刑事處分，於95年7 月31日具
    狀向臺灣雲林地方法院檢察署告發，虛偽捏造：丁○○於95
    年4 月11、12日，在臺中市○區○○○路118 號3 樓之7 甲○○女友租屋處，向其借款新臺幣（下同）50,000元，並自
    行留下上開改造手槍作為借款之擔保等不實事項，誣告丁○○涉犯槍砲彈藥刀械管制條例罪嫌，案經臺灣雲林地方法院
    檢察署檢察官分案偵辦，並於96年12月14日，以96年度偵字
    第1864號為不起訴處分，而甲○○在丁○○所涉槍砲案件尚
    未裁判確定前自白犯誣告罪。
二、案經臺灣雲林地方法院檢察署檢察官簽分偵查起訴。
    理  由
壹、證據能力部分：
    按被告以外之人於偵查中向檢察官所為之陳述，除顯有不可
    信之情況者外，得為證據，刑事訴訟法第159 條之1 第2 項
    定有明文。證人丁○○、乙○○於檢察官偵查中所為之陳述
    ，因檢察官原則上均能遵守法律規定，不致違法取供，且其
    等之陳述均係於日間所為，並於製作完成交其等親閱內容，
    經其等確認無訛後始簽名，足見其等於偵查中向檢察官所為
    之陳述，並無顯有不可信之情況，揆諸前開規定，證人丁○○、乙○○於偵查中向檢察官所為之陳述，自得作為證據使
    用。
貳、有罪部分：
一、上揭犯罪事實，業據被告甲○○於偵查中及本院審理時供承
    不諱，並有證人丁○○、乙○○偵查中之證言及被告所提出
    之刑事告發狀、臺中市警察局刑警大隊95年5 月12日搜索扣
    押筆錄、扣押物品目錄表、內政部警政署刑事警察局95年6
    月6 日刑鑑字第0950073084號槍彈鑑定書、96年11月14日刑
    鑑字第0960172784號鑑定書及所附鑑定資料、被告出具之自
    白書各1 份在卷可稽，而丁○○所涉槍砲彈藥刀械管制條例
    案件，經臺灣雲林地方法院檢察署檢察官偵查後為不起訴處
    分，並於97年1 月14日確定，亦有丁○○之臺灣高等法院被
    告前案紀錄表1 份在卷可參，足認被告自白與事實相符，堪
    可採信。本件事證明確，被告犯行堪以認定，應依法論科。
二、核被告甲○○所為，係犯刑法第169 條第1 項之誣告罪。被
    告於96年12月13日偵查中及本院審理時自白上開誣告罪，而
    其所誣告之案件即丁○○前揭槍砲彈藥刀械管制條例案件，
    業經檢察官為不起訴處分確定，被告於所誣告之案件裁判確
    定前，自白誣告犯行，應依刑法第172 條之規定減輕其刑。
    被告有如事實欄所載之前案科刑及執行紀錄，有卷附臺灣高
    等法院被告前案紀錄表可按，其受有期徒刑之執行完畢，5
    年以內故意再犯有期徒刑以上之罪，為累犯，應依刑法第47
    條第1 項之規定，加重其刑，並先加後減之。爰審酌被告係
    認遭丁○○設計陷害，因此對丁○○有所不滿，而為上開誣
    告犯行，故意陷人於罪，惡性非輕，惟犯後尚知悔悟，且坦
    承犯行、態度良好等一切情狀，量處如主文所示之刑。又被
    告所犯誣告罪，犯罪時間在96年4 月24日以前，核與中華民
    國96年罪犯減刑條例第2 條第1 項第3 款所定減刑條件相符
    ，爰依同條例第7 條之規定，於裁判時，減其宣告刑2 分之
    1 。
、無罪部分：
一、公訴意旨另以：被告甲○○與乙○○（被訴偽證罪部分，本
    院已另行審結）基於使國家司法權陷於錯誤之犯意聯絡，明
    知丁○○並未於上開時、地持有、轉讓前述槍枝予甲○○，
    由被告甲○○先於96年3 月8 日，在臺灣雲林地方法院檢察
    署95年度他字第972 號被告丁○○違反槍砲彈藥刀械管制條
    例案件，以證人身分作證，就該案案情有重要關係事項之丁○○有無持有、轉讓槍枝予伊部份，供前具結後，虛偽證述
    ：95年5 月12日前1 星期，乙○○介紹我認識丁○○，我當
    時不知道他的本名，只知道他叫「阿強」，5 月12日早上，
    丁○○到我女友住處說簽賭欠50,000元要向我借錢，丁○○
    要拿槍抵押，我就跟我女友詹怡苓湊錢借他，我說不要槍，
    丁○○拿到錢就先離開，乙○○之前就先來了，他要離開時
    ，發現丁○○將槍放在鞋櫃上，我們就聯絡丁○○，要求他
    把槍拿回去，但他要我拿去虎尾給他，他說已借到錢，可順
    便還我錢，我就向女友借車，開到虎尾，我有跟乙○○聯絡
    ，乙○○說要陪我去，我說不用，大概下午3 、4 時，我下
    東西向快速道路往土庫的永美加油站路旁，丁○○開車先到
    ，不久乙○○開車載他女友也到，丁○○跟乙○○講話時，
    我人都在車上，乙○○載他女友就離開，丁○○說錢在前面
    ，我就跟著丁○○開到廣雲宮，他開車進入停車場，我在廣
    雲宮旁巷口等，丁○○卻一直未下車，5 分鐘後4 台車圍住
    我的車前後，我看到丁○○開車離開，被查緝時槍就放在副
    駕駛座腳踏處，就被帶回臺中，「阿強」說有人要跟他買槍
    、還是要看，就是要我拿來虎尾，由他把槍拿給對方云云。
    嗣乙○○於96年3 月26日，在臺灣雲林地方法院檢察署被告
    丁○○前揭槍砲彈藥刀械管制條例案件，以證人身分作證，
    就案情有重要關係事項，虛偽證述：95年5 月12日早上，我
    去甲○○女友住處，那時甲○○接到丁○○電話說要借錢，
    不久丁○○就來到樓下，我們3 人在客廳，丁○○說職棒簽
    賭欠債，要向甲○○借50,000元，就從黑色包包拿1 把槍說
    要抵押，甲○○進女友房間後，將50,000元交給丁○○，丁○○就先離開，不久我也跟著離開，就發現1 把槍在鞋櫃上
    ，下午丁○○打電話說他在東西向，我有在東西向快速道路
    下的加油站路旁找丁○○，跟他說為何將槍放在那裡，他說
    忘了拿，要拿回來，沒事了云云。因認被告甲○○涉犯刑法
    第168 條之偽證罪嫌。
二、按犯罪事實應依證據認定之，無證據不得認定犯罪事實；不
    能證明被告犯罪者，應諭知無罪之判決，刑事訴訟法第154
    條第2 項、第301 條第1 項分別定有明文。又刑法第168 條
    偽證罪之成立，係以「於執行審判職務之公署審判時或於檢
    察官偵查時，證人、鑑定人、通譯於案情有重要關係之事項
    ，供前或供後具結，而為虛偽陳述者」為要件。而證人恐因
    陳述致自己或與其有前條第1 項關係之人受刑事追訴或處罰
    者，得拒絕證言，刑事訴訟法第181 條亦有明文，其立法旨
    在免除證人陷於抉擇控訴自己或與其具有一定身分關係之人
    ，或因陳述不實而受偽證之處罰、或不陳述而受罰鍰處罰，
    甚而主觀上認為違反具結文將受偽證處罰之困境。證人此項
    拒絕證言權與被告之緘默權同屬不自證己罪之特權，為確保
    證人此項權利，刑事訴訟法第186 條第2 項規定法官或檢察
    官有告知證人得拒絕證言之義務；如法官或檢察官未踐行此
    項告知義務，而逕行告以具結之義務及偽證之處罰，並命朗
    讀結文後具結，將使證人陷於前述抉擇困境，無異侵奪證人
    此項拒絕證言權，強迫其作出讓自己入罪之陳述，有違證人
    不自證己罪之原則。該證人於此情況下所為之具結程序即有
    瑕疵，為貫徹上述保障證人權益規定之旨意，自應認其具結
    不生合法之效力，縱其陳述不實，亦不能遽依偽證罪責論擬
    （最高法院94年度臺上字第51號、97年度臺上字第265 號判
    決意旨參照）。
三、經查：
    (一)訊據被告甲○○對於上開偽證犯行坦承不諱，而乙○○亦
      坦承有前揭偽證犯行，並有被告於96年3 月8 日、乙○○
      於96年3 月26日檢察官偵查中以證人身分製作之訊問筆錄
      及證人結文、證人丁○○於96年4 月30日偵查中之證言、
      內政部警政署刑事警察局96年11月14日刑鑑字第09601727
      84號鑑定書及所附鑑定資料、被告及乙○○分別出具之自
      白書各1 份在卷可稽，足認被告於96年3 月8 日，及乙○○於96年3 月26日，在丁○○前揭違反槍砲彈藥刀械管制
      條例案件偵查中為證人，就該案有重要關係之事項，有為
      虛偽陳述之事實，堪以認定。
    (二)惟被告前因未經許可持有上開改造手槍，於95年5 月12日
      下午4 時35分許為警查獲，因此觸犯槍砲彈藥刀械管制條
      例第8 條第4 項之非法持有手槍罪，經臺灣雲林地方法院
      檢察署檢察官於95年6 月14日以95年度偵字第2565號提起
      公訴，經本院於96年9 月29日以95年度訴字第449 號判處
      有期徒刑3 年6 月，於96年11月12日因被告撤回上訴始告
      確定等情，有臺灣高等法院被告前案紀錄表1 份在卷足憑
      。而臺灣雲林地方法院檢察署檢察官於96年3 月8 日，在
      偵查丁○○所涉槍砲彈藥刀械管制條例案件中，令被告以
      證人身分作證，就被告有無向丁○○收受上開改造手槍等
      事實加以訊問，而上述事實之有無，涉及被告有無持有改
      造槍枝犯行，顯有使被告受刑事追訴或處罰之虞，被告依
      刑事訴訟法第181 條之規定，享有拒絕證言權，檢察官自
      應踐行同法第186 條第2 項所定告知得拒絕證言之程序，
      始符合前揭保護證人權益之意旨。然檢察官於96年3 月8
      日命被告作證時，並未依上揭規定告知被告得拒絕證言，
      即逕行命其具結作證，有上述偵訊筆錄在卷可考（他卷第
      57頁），且經本院勘驗丁○○前揭槍砲彈藥刀械管制條例
      案件96年3 月8 日開庭光碟結果，檢察官於該案以證人身
      分訊問甲○○時，並未告知甲○○得拒絕證言，此有本院
      97年4 月30日勘驗筆錄在卷足憑（本院卷第68頁），是本
      件被告甲○○於96年3 月8 日丁○○違反槍砲彈藥刀械管
      制條例案件偵查中作證時，檢察官並未告知其得拒絕證言
      ，應堪認定，被告雖於丁○○上開案件偵查中，就案情有
      重要關係之事項為虛偽陳述，但依上開說明，檢察官未告
      知被告得拒絕證言，已違背法定程序，不論其陳述是否虛
      偽，尚不能論以刑法第168 條之偽證罪。
    (三)又偽證罪係屬學說上所謂之「己手犯」，而「己手犯」之
      特徵即在於：正犯以外之人雖可對之加工，而成立該罪之
      幫助犯或教唆犯，但不得為該罪之間接正犯或共同正犯，
      亦即該罪之正犯行為唯有藉由正犯一己親手實施之，並無
      共同正犯可言，且數證人分別所為具結之效力，僅個別及
      於具結之各該證人，而不及於他證人，故偽證罪僅得由一
      人實施，無法由數人共同實施之可能（司法院80年1 月1
      日【81】廳刑一字第13529 號函所附法律問題之研究意見
      參照），故被告就乙○○所犯偽證罪部分，與乙○○並無
      共同正犯可言，起訴意旨認被告與乙○○，就其等所為上
      開偽證犯行，有犯意聯絡及行為分擔，為共同正犯，容有
      誤會，是本件乙○○雖有前揭偽證犯行，但被告就乙○○
      所犯偽證罪，無庸負共同正犯之責。
四、綜上所述，本件被告被訴偽證罪部分，公訴人所提出之證據
    ，不足為被告有罪之積極證明，無從說服本院形成被告有罪
    之心證，依前揭條文規定，此部分應為被告無罪判決之諭知
    。
據上論斷，應依刑事訴訟法第299 條第1 項前段、第301 條第1
項前段，刑法第169 條第1 項、第172 條、第47條第1 項，中華
民國96年罪犯減刑條例第2 條第1 項第3 款、第7 條，判決如主
文。
本案經檢察官丙○○到庭執行職務。
中    華    民    國    97    年    5     月    14    日
                  刑事第二庭    審判長法  官 劉 國 賓
                                      法  官 廖 淑 華
                                      法  官 王 素 珍
以上正本證明與原本無異。
如不服本判決，應於判決收受後10日內，向本院提出上訴狀（須
附繕本）。
                                      書記官 吳 伊 婷
中    華    民    國    97    年    5     月    19    日
附錄本案論罪科刑法條：
中華民國刑法第169條第1項
（誣告罪）
意圖他人受刑事或懲戒處分，向該管公務員誣告者，處7 年以下
有期徒刑。
意圖他人受刑事或懲戒處分，而偽造、變造證據，或使用偽造、
變造之證據者，亦同。


司法院資訊處製作；財團法人民間司法改革基金會備份。
